臺灣臺中地方法院刑事判決　　　　　　 100年度訴字第1834號
公　訴　人　臺灣臺中地方法院檢察署檢察官
被　　　告　黃順明
選任辯護人　陳芝荃律師
上列被告因違反貪污治罪條例案件，經檢察官提起公訴（99年度
偵字第16234號），本院判決如下：
    主    文
黃順明侵占職務上持有之非公用私有財物，處有期徒刑壹年拾月
，減為有期徒刑拾壹月。緩刑貳年，並應向公庫支付新臺幣伍萬
元。褫奪公權貳年，減為褫奪公權壹年。
    犯罪事實
一、黃順明係臺中市警察局（現已改制為臺中市政府警察局，下
    仍以舊制稱之）第六分局（下簡稱第六分局）協和派出所員
    警，負責一般員警勤務、巡邏、值班、槍枝保養等勤務，就
    所主辦案件查扣之贓證物保管，亦係屬勤務範圍內之工作，
    係依法令服務於地方自治團體所屬機關而具有法定職務權限
    之公務員。緣臺中市警察局督察室維新小組成員於民國95年
    3 月7 日，督同第六分局偵查隊員警，在臺中市○○區○○
    路3 段146 之13號（YES 便利商店）執行賭博案件搜索、扣
    押處分，當場扣得現場負責人陳武俊（經檢察官為緩起訴處
    分確定）管有之賭博性電動玩具機臺7 臺（包括IC板）及機
    臺內賭資新臺幣（下同）10元硬幣890 枚即8900元、已兌換
    給喬裝員警之賭資200 元及放置在超商櫃臺疑似賭資之紙鈔
    20,500元，及供客人把玩機台用之10元硬幣180 枚即 1,800
    元，共計31,400元。執行完畢後，執行成員聯絡該地轄區派
    出所線上備勤警員即協和派出所警員黃順明接辦，並於同年
    月8 日凌晨0 時40分許，將上開扣押物及金錢移交由黃順明
    保管。詎黃順明於交接保管上開款項後，因需負擔房貸及2
    子昂貴教育費用，竟意圖為自己不法之所有，基於侵占職務
    上持有之非公用私有財物之犯意，於95年3 月間某日，將該
    前揭所保管持有之31, 400 元侵占入己而予花用。嗣臺中市
    警察局於98年7 月23日通函各所屬單位，查明刑事案件查扣
    物未入證物室原因，黃順明先向該所同仁表明尚有賭博案件
    扣案IC板未入庫，經第六分局指派該分局當時二組督察巡官
    金桂明於同年月26日下午6 時許，前往協和派出所進行調查
    發現可疑後，黃順明始於同年月27日籌足31,400元紙鈔，繳
    入臺灣臺中地方法院檢察署贓物庫，而自動繳交全部侵占所
    得財物。
二、案經臺中市警察局第六分局報告臺灣臺中地方法院檢察署檢
    察官偵查起訴。
    理    由
壹、證據能力部分：
一、按被告以外之人於審判外之言詞或書面陳述，除法律有規定
    者外，不得作為證據；又被告以外之人於審判外之陳述，雖
    不符合同法第159 條之1 至第159 條之4 規定，但經當事人
    於審判程序同意作為證據，法院審酌該言詞陳述或書面陳述
    作成時之情況，認為適當者，亦得為證據。當事人、代理人
    或辯護人於法院調查證據時，知有第159 條第1 項不得為證
    據之情形，而未於言詞辯論終結前聲明異議者，視為有前項
    之同意，刑事訴訟法第159 條第1 項及第159 條之5 分別定
    有明文。經查，本判決下列所引用之其餘被告黃順明以外之
    人於審判外之陳述（含書面陳述），經被告之選任辯護人閱
    卷後，檢察官、被告及選任辯護人迄至本院言詞辯論終結前
    均未聲明異議，本院審酌上開證據資料製作時之情況，尚無
    違法不當及證明力明顯過低之瑕疵，亦認為以之作為證據應
    屬適當，揆諸前開規定，爰依刑事訴訟法第159 條之5 規定
    ，認前揭證據資料均有證據能力。
二、按公務員職務上製作之紀錄文書、證明文書，及從事業務之
    人於業務上或通常業務過程所須製作之紀錄文書、證明文書
    ，除顯有不可信之情況外，得為證據，刑事訴訟法第159 條
    之4 第1 、2 款定有明文。本案下述所使用之其他書證，均
    係屬公務員、從事業務之人於通常業務過程所為之紀錄文書
    ，無偽造之動機，且查無其他顯然不可信之情況，依上揭條
    文規定，得作為證據。
貳、認定犯罪事實所憑之證據
一、訊據被告固坦承於前揭時、地係任職第六分局協和派出所，
    且負責保管前開賭博案件之扣押款項，而該些款項直至證人
    金桂明調查後之98年7 月27日始移送臺灣臺中地方法院檢察
    署贓物庫；於證人金桂明至協和派出所進行調查時，伊僅有
    取出已換成現鈔之21,800元給證人金桂明查看等情，惟矢口
    否認涉有前揭犯行，辯稱：伊係因有學長曾告知需等待移送
    書始能將贓證物品送地檢署入庫，才會一直將所保管之電玩
    IC板及現金保留在派出所內；證人金桂明來調查當日，因伊
    印象中查扣之賭資為21,800元，而伊在地下室辦公桌抽屜內
    所找到之現金，卻超過21,800元，伊就將其中之21,800元抽
    出來，其餘之款項則放在外套另一口袋內，僅將該21,800元
    提示給證人金桂明察看，其餘超出部分則未拿出來清點；因
    本案係伊所承辦唯一有查扣現金之案件，故較無經驗致延誤
    將贓物入庫之時間，伊並無何侵占之犯意及行為云云。選任
    辯護人則為被告辯稱：被告於95年3 月7 日起所保管之電動
    玩具機台IC版及31,400元未入贓物庫之事實，乃被告於協和
    派出所所長於勤教宣導時，詢問所內同仁有無承辦案件贓證
    物未入庫時，被告即主動告知尚未將系爭查扣物辦理入庫，
    並填具98年度他字第5276號卷第3 頁之原因調查表後，才由
    證人即協和派出所巡佐李國昌向證人即第六分局承辦員金桂
    明申報，可見被告並無將系爭查扣現金侵占入己之主觀意思
    ；又被告對於查扣贓證物入庫之相關流程並不熟悉，從而於
    處理上有所疏失，然尚難憑此即認被告有侵占之犯行；再亦
    乏證據足資證明被告已有挪用所保管款項之證據，參諸最高
    法院100 年度臺上字第1719號判決意旨，尚難認被告有何起
    訴書所載之職務侵占罪嫌。
二、經查：
  (一)被告係協和派出所員警，因所承辦之業務，曾於95年3 月 8
    日凌晨0 時40分收受移交上揭扣押賭資31,400元等情，業據
    被告坦承在卷，且有臺中市警察局督察室維新小組偵辦「YE
    S 便利超商」涉嫌賭博案件移交清冊、查扣賭博性電動玩具
    暫存保管條、臺中市警察局第六分局協和派出（分駐）所刑
    事案件呈報單95年3 月8 日各1 紙及臺中市警察局扣押物品
    目錄表2 紙在卷可稽（見98年度他字第5276號卷第21頁、第
    4 頁、第6 頁、第12頁背面至第13頁），前情應可認定。從
    而，本案系爭之31,400元扣押賭資，係屬被告職務上所持有
    之非公用私有財物乙情，應可認定。
  (二)被告於95年3 月8 日收受前揭系爭賭資31,400元後，待本案
    98 年7月間開始調查後，才於98年7 月27日將該款項及原本
    查扣之IC板一併移送臺灣臺中地方法院檢察署贓物庫等情，
    亦據被告坦承在卷，且有臺灣臺中地方法院檢察署98年度保
    管字第3761號扣押物品清單1 紙存卷可參（見98年度他字第
    5276號卷第24頁背面），此情亦足認定。
  (三)被告於收受保管前揭31,400元賭資後，並未將該些賭資保存
    原樣封纖乙情，除據被告自承在卷外，亦經證人金桂明於偵
    訊時證述在卷（98年度他字第5276號卷第58頁），此情亦堪
    認定。然證人即協和派出所員警張文樹於99年1 月26日偵訊
    時曾證稱：其於處理職務時，通常如果有硬幣就會先換成紙
    鈔再入庫等語（見98年度他字第5276號卷第87頁）；另證人
    即原任臺中市警察局第六分局偵查隊分隊長金桂明於本院10
    0 年9 月28日審理時具結後亦證稱：其之前所見實務運作情
    形，如果查扣之物品係錢幣要入庫時，都會換成紙鈔，實務
    上大約有百分之八、九十都會如此處理等語（詳見本院當日
    審判筆錄），從而，依照證人張文樹及金桂明前揭證述內容
    可知，實務上員警若查扣大額硬幣時，似有逕行先換成紙鈔
    之不當習慣，從而，被告陳稱係因其他員警曾告知需換鈔入
    庫等情，尚非空穴來風。因故，雖被告於證人金桂明進行調
    查時，無法提出符合查扣當時數量之硬幣及紙鈔，惟本院尚
    難僅以被告已先行將硬幣換成紙鈔，即認被告有侵占之情事
    ，合先敘明。
  (四)從而，本案被告是否涉有起訴書所指之犯行，主要之爭點即
    在於被告就伊所保管之系爭賭資有無以易持有為所有之意思
    ，予以侵占入己。經查：
    (1)被告於99年1 月13日偵訊時及本院審理時均曾自承：伊自
      90年以後每個月薪水6 萬多元有被扣薪3 分之1 等語（見
      98年度他字第5276號卷第66頁及本院審判筆錄）；於本院
      準備程序時復陳稱：伊兩個小孩每個月之教育、住宿費用
      加起來約3 萬元等（詳見本院準備程序筆錄）；而被告所
      開立之合作金庫商業銀行埔里分行及台新國際商業銀行於
      95年1 月1 日起至98年8 月1 日止均無何資金往來紀錄，
      有合作金庫商業銀行埔里分行98年11月19日合金埔存字第
      0980005106號函及台新國際商業銀行98年11月17日台新作
      文字第9818024 號函附資金往來明細1 份在卷可稽（見98
      年度他字第5276號卷第73頁，第75頁至第79頁）；被告之
      配偶張香美於94年至99年間，亦未於任何金融機構有開戶
      資料乙情，亦有金融機構回應狀態1 紙在卷可稽（見98年
      度他字第5276號卷第105 頁）；另被告所開立之中華郵政
      股份有限公司南投郵局帳戶，迄95年12月31日止，該帳戶
      之結存金額未曾超過32,546元，且每有委發款項撥入該帳
      戶，於7 日內即幾提領殆盡乙情，亦有中華郵政股份有限
      公司99年2 月9 日營字第0990200197號函附客戶歷史交易
      清單1 份在卷可稽（見98年度他字第5276號卷第107 頁至
      第110 頁），足認被告之家庭於95年間之經濟狀況並非極
      佳。
    (2)證人李國昌於98年9 月8 日曾出具職務報告，該職務報告
      內容如下：其第1 次接到交辦單時，有詢問被告證物去向
      ，被告當時稱係查扣IC板4 塊，但不知去向，且未提及賭
      資，其就填具第1 次交辦單；第2 次係因被告已找出查扣
      電玩IC板，其才會在交辦單上填寫查扣時間為95年3 月 7
      日賭博電玩IC板4 塊及賭資31 ,400 元，有該職務報告 1
      紙在卷可稽（見98年度他字第5276號卷第46頁）；證人即
      時任協和派出所巡佐陳本信於100 年6 月17日偵訊時具結
      後則證稱：當時證人金桂明一到就直接去找被告，證人金
      桂明詢問賭博電玩案查扣之贓證物在何處，被告就說要去
      找找看，其記得被告有打電話詢問已調走之同事即證人張
      志成有無看到贓證物，後來因地下室有辦專案放贓證物之
      櫃子，被告就下去地下室，過一會被告就拿1 箱紙箱上來
      ，紙箱裡有清單，其就照該查扣清單進行清點，後來，其
      就跟被告及證人金桂明說還有賭資，當時紙箱內並無賭資
      ，證人金桂明知道有賭資後，就問被告賭資在哪裡，其就
      沒再注意其等2 人談話內容，而專心清點IC板，後來被告
      就再去拿賭資，但其不知被告係去何處拿錢等語（見99年
      度偵字第16234 號卷第15頁），另觀諸卷內所附之2 份臺
      中市警察局偵辦刑事案件查扣物品未入證物室原因調查表
      ，其中1 份被告所自承係伊填載之警察局偵辦刑事案件查
      扣物品未入證物室原因調查表，該調查表上係以手寫記載
      案類別欄為「賭博電玩」；查扣物品欄為「IC板4 塊、86
      年查扣」數量欄「4 」，有該原因調查表1 紙在卷可稽（
      見98年度他字第5276號卷第3 頁），另1 份原因調查表，
      則係以電腦打字「偵辦單位」欄第六分局協和派出所；「
      案類別」欄賭博電玩；「查扣物品」欄96年查扣IC板、SP
      承辦人黃順明電話00 00-000000星期一會向巡官報告，亦
      有該原因調查表1 紙存卷可參（見98年度他字第5276號卷
      第3 頁背面），亦即均未見有何查扣賭資之記載，足認被
      告於本案初始調查時，僅表明伊所承辦之賭博案件中，仍
      有IC板尚未送交地檢署贓物庫，未曾提及於該案件中另有
      查扣現金，直待證人金桂明於98年7 月26日前往協和派出
      所調查時，才於原置放IC板之箱內發現原始扣押清冊，證
      人金桂明等人並進而得以知悉被告除IC板尚未入庫外，另
      有賭資現金亦未檢送地檢署贓物庫。
    (3)證人金桂明於99年1 月13日偵訊時另證稱：其於98年7 月
      26日下午5 時至協和派出所找被告時，原本不知系爭賭博
      案件共查扣多少賭資，被告只說查扣2 萬多元，並從身上
      口袋拿出現金2 萬多元，自稱是當時查扣之現金，其就詢
      問正確數字為何，被告就又去地下室找IC板表示可能會有
      清單，果然找到移送卷宗，裡面有扣押物品目錄表，其加
      總後發現是31,400元（見98年度他字第5276號卷第60頁）
      ，被告拿錢上來時沒有用任何東西包，且被告當時除了拿
      2 萬多元出來外，未說其他錢放在何處，且於其離開前，
      被告亦未跟其說伊身上還有錢（見98年度他字第5276號卷
      第67頁）等語；核與被告自警詢至本院審理時均自承，當
      時第1 次僅拿出2 萬餘元之現款給證人金桂明看，並未將
      其餘一萬餘元一併提出給證人金桂明點交查看等情相符，
      前情亦可認定。蓋被告自承伊前未曾承辦保管過現金扣押
      物，故被告對於本案唯一一件有現金扣押物之保管場所、
      方式甚至金額，當無與其他案件混淆、模糊之可能，惟被
      告於98年8 月27日警詢時陳稱：「（問：為何第二組巡官
      金桂明前往協和派出所調查本案贓證物時，你從口袋拿出
      現金2 萬多元並稱這就是當初查扣之賭資？）那時第二組
      巡官金桂明至派出所調查本案贓證物時，我便向他說查扣
      之賭資好像是2 萬多，後來我至地下室辦公桌抽屜拿出查
      扣賭資先放在我反光背心左邊的口袋，金巡官問我賭資在
      何處，我便由口袋拿出，當場清點後金額21,800元。（問
      ：你稱當時於地下室辦公桌抽屜拿出查扣賭資與金巡官一
      起清點後金額為21,800元，為何扣押物品清單上查扣金額
      為31,4 00 元，你作何解釋？）因我去看辦公桌抽屜，拆
      開信封袋時，清點金額超過21,800元，但全部我並不清楚
      多少錢，我全部帶上去，但我跟金巡官清點21,800元，其
      他的金額仍放在我口袋內，當時並未拿出來清點，後來金
      巡官調閱該案移送書後，發現金額為31,400元，金巡官便
      問我其他金額在何處，我便說在我口袋裡，金巡官只問我
      有沒有短缺，我說沒有短缺，但並沒有拿出來清點，後金
      巡官叫我要將該案扣押物入庫，隔天我便將扣押物入庫。
      （問：金巡官與你清點扣押賭資時，為何你只拿出21,800
      元，而未將所有查扣金錢拿出清點？）因當時我記得查扣
      的賭資為21,800元，查扣在我辦公桌內抽屜的賭資多出21
      ,800元的部分我並沒有算，所以我只拿出印象中查扣的21
      ,800元給金巡官，多出來的部分我有帶在身上只是沒有拿
      出來清點等語（見98年度他字第5276號卷第29頁至第30頁
      ）；於99年1 月26日經檢察官訊問時則陳稱「（問：你拿
      來1 樓給金桂明看的21,800元及放在口袋的錢都是扣押的
      錢？）是。（問：你當時手上有幾個案子有扣押錢？）只
      有這個。（問：既然如此，為何不全部拿給金桂明看？）
      因為金額忘記。（問：不用看資料，只要把手上的錢與你
      背心左邊口袋錢加起來就是扣押的錢，不是嗎？）對。（
      問：既然如此為何不知道扣押多少錢？）沈默。（問：請
      回答這個問題？）我當時請巡官幫我調閱資料。（問：你
      當時不確定你保管扣押的錢就是你手上的錢及口袋的錢？
      ）是。因為忘記金額。」（見98年度他字第5276號卷第99
      頁），於本院100 年9 月28日審理時經審判長訊問則陳稱
      ：「（問：你為何要去確認金額？）因為這件案子我們派
      出所沒有資料，我要移送書是為了要入庫，那個錢我真的
      不知道多少錢。（問：如果你當初保管的這筆錢就是在你
      保管當中，為何你還需要確認金額？）因為巡官來一定要
      點金額。（問：他有說要點金額嗎？）沒有，因為移送書
      裡面有多少金額，我只要對那個資料而已，我沒有其他意
      思。（問：你大可以跟巡官講說『我保管的錢都在這裡』
      ？）巡官只有看一下而已，我就把錢拿出來，他就看，我
      就在默數等語（詳見本院當日審判筆錄）。衡之常情，被
      告自陳擔任警察至98年止已二十餘年，縱實際上承辦刑事
      案件之資歷係自90年起算，亦屬非短之時間，且所應具備
      之法律生活常識顯應較一般人為佳，倘被告確實未曾將伊
      前所保管之31,400元賭資擅自挪用，根本無需記憶原本所
      查扣之金額多寡，逕可於證人金桂明前來派出所調查時，
      將該置放賭資之包裝袋，全數交付予證人金桂明查看即可
      ，焉有可能仍憑己身記憶，自信封中抽取部分現款即21,8
      00元供證人金桂明查看，待確認所查扣之金額應係31,400
      元後，始於警詢、偵訊及本院審理時陳稱其餘查扣款項當
      時係置放在所穿著外套之另一口袋內。
    (4)綜上所述，被告於95年間之經濟狀況並非絕佳，而被告於
      知悉臺中市警察局開始調查有無贓證物尚未入庫時，明知
      伊所保管承辦之前揭賭博案件，共有IC板及現金均尚未送
      地檢署贓物庫，卻於初始僅自行填載尚有IC板尚未入庫，
      及向證人李國昌為相同之表示，故意隱匿當時所查扣之現
      金部分；又於證人金桂明前往派出所調查時，僅先提出21
      ,800元之舉動亦屬違常，待證人金桂明確認所查扣之賭資
      應係31,400元後，復未能即時將其餘款項取出交證人金桂
      明確認清點，被告前情應已足認定被告於收受保管系爭賭
      資31,400元後，業已易持有為所有之意思，將所保管之系
      爭賭資侵占入己花用。
  (五)被告及選任辯護人雖均辯稱被告於全面清查之始，即主動陳
    報曾有本案系爭賭博案件之扣押物品尚未入庫，倘被告不主
    動陳報，根本無從知悉，且於95年3 月間，伊之金融帳戶並
    無該筆款項進出之紀錄，足認被告僅係行政疏失，尚無侵占
    犯意等語；選任辯護人另引用最高法院100 年度臺上字第17
    19號判決意旨，認被告所為與侵占罪之構成要件有間。惟查
    ：
    (1)證人金桂明於偵訊時雖證稱：證人李國昌於其98年7 月26
      日前往調查前，即在交辦單上填寫查扣時間為95年3 月 7
      日，IC板4 塊及賭資31,400元，其於98年7 月26日下午去
      協和派出所找被告時，就詢問被告為何賭博IC板及現金這
      麼久沒入贓物庫，被告才去地下室辦公室找，後來從所穿
      著背心口袋內拿出一疊紙鈔等語（見98年度他字第5276號
      卷第59頁）。然證人金桂明此部分證述，顯與證人李國昌
      所出具之職務報告及證人陳本信於100 年6 月17日偵訊時
      證述渠等於證人金桂明至協和派出所查案之始亦即尚未尋
      得IC板前，尚不知悉被告另有保管賭資乙情相違（分見98
      年度他字第5276號卷第46頁及99年度偵字第16234 號卷第
      15頁），且顯與前揭臺中市警察局偵辦刑事案件查扣物品
      未入證物室原因調查報告表上均僅記載查扣物品為「IC板
      4 塊」，並未見賭資之記載不符（分見98年度他字第5276
      號卷第3 頁正面及背面），而本案直至證人金桂明於98年
      7 月26日前往協和派出所調查後，始有證人即當時任協和
      派出所代理所長之陳振二於臺中市警察局偵辦刑事案件查
      扣物品未入證物室原因調查表上記載未入庫之項目包括賭
      資31,400元，亦有證人陳振二所填載之前揭原因調查表 1
      紙存卷可稽（見98年度他字第5276號卷第2 頁背面），足
      徵證人金桂明於偵訊時證稱證人李國昌已先行在交辦單上
      填寫尚有查扣之賭資31,400元等情，尚有誤會，亦可見被
      告於臺中市警察局全面清查有無扣押物尚未入庫前，僅表
      明尚有賭博IC板未入庫，並未主動表明該案亦有賭資未入
      庫，從而，被告及辯護人辯稱被告係主動表明尚有保管之
      賭資未移送臺中地方法院檢察署贓物庫之辯解，尚與事實
      相違。
    (2)證人金桂明於本院100 年9 月28日審理時證稱：當時係證
      人李國昌告知其因已待在協和派出所很久了，知悉協和派
      出所地下室有一些未入庫之IC板贓證物等語（詳見本院當
      日審判筆錄），另證人陳本信於100 年6 月17日偵訊時證
      稱：證人金桂明來調查時，詢問被告查扣之贓證物在何處
      ，被告就說要去找找看，其記得被告有打電話詢問已調走
      之同事即證人張志成有無看到贓證物，後來因地下室有辦
      專案放贓證物之櫃子，被告就下去地下室找，過一會被告
      就拿1 箱紙箱上來等語（見99年度偵字第16234 號卷第15
      頁），綜觀證人金桂明及陳本信前揭證述內容可知，協和
      派出所之地下室內，原本就有一專門置放專案贓證物之櫃
      子，本案縱被告未能於全面清查進行勤教時，主動表明伊
      所承辦之賭博案件IC板尚未入庫，惟於協和派出所承辦人
      員接獲該調查單後，當亦會至該所地下室存放贓證物場所
      進行清查，從而，足認辯護人為被告辯稱因被告無侵占犯
      意，始會主動將本案尚未繳交入地檢署贓物庫之情向長官
      陳報等語，亦難認可採。
    (3)被告另辯稱伊金融帳戶內，於95年3 月間並無類似之款項
      匯入之情，此有中華郵政股份有限公司南投郵局99年2 月
      9 日營字第0990200197號函附戶名為被告之客戶歷史交易
      清單1 份存卷可參（見98年度他字第5276號卷第107 頁至
      第123 頁）；蓋依該歷史交易清單所載，於95年3 月間，
      確無何現金存款，然本案被告所保管之系爭查扣賭資金額
      為31,400元，尚非屬金額極為龐大之現款，且被告亦自承
      業已換成紙鈔，實無存入金融帳戶以避免保管困難之虞，
      從而，亦難以被告所使用之金融帳戶內無該款項之進出，
      即認被告無挪為己用之行為。
    (4)按刑事法上之侵占行為概念，係指行為人將其管理中之他
      人財物，易持有為所有意思，予以侵吞入己，亦即侵吞之
      際，不具有日後返還之想，是其日後縱然歸還，仍無解於
      該罪之成立。惟如行為人係為免付利息、租金、權利金，
      或即時週轉簡便、省事之圖等原因，以一時借用、日後返
      還之意思，運用其管理中之他人財物，尚難逕謂已經符合
      侵吞入己之構成要件，是祇能依其具體情形，論以公務員
      貪污圖利或一般背信等罪名，最高法院著有100 年度臺上
      字第1719號判決意旨可供參照。惟本案被告於95年3 月8
      日收受保管前揭系爭賭資後，直至證人金桂明前往該派出
      所調查，始於98年7 月27日將前開系爭款項送交臺灣臺中
      地方法院檢察署贓物庫，期間長達3 年餘，實難說明被告
      挪用此款項，僅係即時周轉簡便或省事圖便。從而，本案
      被告挪用保管之扣案系爭賭資，應已符合侵占入己之構成
      要件，選任辯護人引用前揭最高法院判決意旨欲為被告辯
      護，亦難認有據，併此敘明。
  (六)綜上所述，本案事證明確，被告前揭所辯，應均係屬事後卸
    責之詞，不足採信，被告犯行堪予認定，應予依法論科。
、論罪科刑：
一、法律變更之比較適用：
  (一)被告行為後，刑法業於94年2 月2 日修正公布，95年7 月 1
    日起施行。按行為後法律有變更者，適用行為時之法律，但
    行為後之法律有利於行為人者，適用最有利於行為人之法律
    ，修正後刑法第2 條第1 項定有明文。此條規定係規範行為
    後法律變更所生新舊法律比較適用之準據法，本身尚無新舊
    法比較之問題，於新法施行後，應一律適用新法第2 條第 1
    項之規定，為「從舊從輕」之比較。
  (二)被告於行為時，係擔任協和派出所警員，雖刑法第10條第 2
    項關於公務員之定義，於本次修法時已由「依法令從事於公
    務之人員」修正為「依法令服務於國家、地方自治團體所屬
    機關而具有法定職務權限，以及其他依法令從事於公共事務
    ，而具有法定職務權限者」及「受國家、地方自治團體所屬
    機關依法委託，從事與委託機關權限有關之公共事務者」，
    惟無論修法前、後，被告行為時之身分均符合刑法上所稱之
    公務員，並無二致，而貪污治罪條例第2 條雖亦於95年5 月
    30日由「依據法令從事公務之人員，犯本條例之罪者，依本
    條例處斷；其受公務機關委託承辦公務之人，犯本條例之罪
    者，亦同」之規定，修正為「公務員犯本條例之罪者，依本
    條例處斷」，然此僅係配合本次刑法公務員定義修正所為之
    文字變動，尚無刑法第2 條第1 項規定之適用。
  (三)貪污治罪條例第6 條第1 項之規定並未修正，惟法定刑中有
    併科罰金之規定，而修正前刑法第33條第5 款原規定「罰金
    ：1 元以上」，修正後規定「罰金：新臺幣1 千元以上，以
    百元計算之」，業將科處罰金之最低額提高至新臺幣1 千元
    以上，則修正前之規定對於行為人較為有利。
  (四)又依貪污治罪條例第17條規定，犯本條例之罪，宣告有期徒
    刑以上之刑者，並宣告褫奪公權。至宣告褫奪公權之期間，
    該條例並無特別規定，自應依刑法之規定定其應宣告褫奪公
    權之期間；而被告行為後，刑法第37條亦經修正，按褫奪公
    權依我國刑法規定，為從刑之一種，附屬於主刑，不生比較
    輕重問題（最高法院79年度第3 次刑事庭會議決議參照），
    亦不容與其他刑法總則規定割裂適用；本案被告行為後，雖
    刑法第37條第2 項關於褫奪公權之規定，於94年2 月2 日修
    正公布，將裁量宣告褫奪公權之有期徒刑宣告刑下限，由 6
    月提高為1 年（宣告褫奪公權之期間為1 年以上10年以下，
    則未修正），並於95年7 月1 日施行，然此為從刑之科刑規
    範事項，應隨同主刑適用同一準據法，是以本案應依修正前
    刑法第37條第2 項規定，併予宣告褫奪公權。
二、
  (一)被告對其警察職務上持有之非公用私有財物即所保管之扣押
    物賭資31,400元，任意挪為己用，自係立於所有人之地位處
    分該財物，與侵占之易持有為所有之要件相合。核被告所為
    ，係犯貪污治罪條例第6 條第1 項第3 款之侵占職務上持有
    非公用私有財物罪。
  (二)按犯第4 條至第6 條之罪，情節輕微，而其所得或所圖得財
    物或不正利益在新臺幣5 萬元以下者，減輕其刑，為貪污治
    罪條例第12第1 項所明定。被告因侵占所持有保管之扣押物
    賭資31,400元而觸犯上開貪污治罪條例第6 條第1 項第3 款
    之罪，且所侵占之款項為31,400元，犯罪之情節尚屬輕微，
    而侵占所得財物係在50,000元以下，應依貪污治罪條例第12
    條第1 項之規定，減輕其刑。
  (三)被告及選任辯護人雖辯稱被告係於臺中市警察局全面普查時
    ，即於其他司法警察尚未發覺前，主動陳報等語，然按刑法
    第62條所稱之發覺犯罪事實，祇須有偵查犯罪職權之公務員
    ，已知該犯罪事實之梗概為已足，不以確知該犯罪事實之具
    體內容為必要；而所知之人犯，亦僅須有相當之根據，可為
    合理之懷疑，即為犯罪業已發覺，不以確知其人為該犯罪之
    行為人為必要（最高法院99年度臺上字第1279號判決參照）
    。查本案發覺犯罪之經過，係起因於臺中市警察局98年7 月
    23日中市警督字第0980054801號函，主旨即係欲調查刑事案
    件查扣物品未入證物室之原因，此有該函1 紙在卷可稽（見
    98年度他字第5276號卷第2 頁），被告雖主動陳報伊有保管
    之查扣IC板尚未入庫，惟直至證人金桂明因收受報告於98年
    7 月26日前往協和派出所時，才於原置放IC板之箱內發現原
    始扣押清冊，證人金桂明等人並進而得以知悉被告除IC板尚
    未入庫外，另有賭資現金亦未檢送地檢署贓物庫，業如前述
    ，從而，顯見被告於發現臺中市警察局進行全面普查時，仍
    因畏罪不敢面對司法接受裁判，僅願陳報未行繳交者僅有電
    玩IC板，難認被告前揭陳報有符合自首之情，附此敘明。
  (四)另本院審酌被告前未曾有刑案紀錄，有臺灣高等法院被告前
    案紀錄表在卷可稽，素行良好，依其於本院所陳之經歷，伊
    前歷任保一警察及保二警察，迄本案案發時，業已擔任警察
    職務22年，被告前擔任公職尚無不良紀錄，且對於社會仍屬
    有奉獻，被告困於行為時之經濟情況，因一時失慮而罹重典
    ，所侵占之非公用私有財物非多，且犯後業已於派出所全面
    普查時主動陳報，雖因前述理由難認已符合自首要件，惟被
    告所犯貪污治罪條例第6 條第1 項第3 款之法定刑為5 年以
    上有期徒刑，得併科新臺幣3 千萬元以下罰金，雖依貪污治
    罪條例第12條第1 項規定予以減輕其刑後，所得宣告之最低
    法定本刑仍為2 年6 月以上有期徒刑，不可謂不重，考以被
    告之犯罪情狀，如科以前揭最輕刑度，仍尚嫌過重，顯堪憫
    恕，爰再依刑法第59條之規定酌量減輕其刑，並依法先就上
    開貪污治罪條例第12條第1 項之事由減輕其刑後，再依刑法
    第59條之規定再予以遞減其刑。
  (五)爰審酌被告擔任司法偵查人員，不知謹慎舉止，僅因一時生
    活困頓即侵占所保管之刑事案件證據，有損公務員廉明形象
    ，惟其前未曾有刑案紀錄、素行尚稱良好，有臺灣高等法院
    被告前案紀錄表存卷可參，再參酌被告之智識程度、生活狀
    況，及僅因圖一時私利，即侵占保管持有非屬公用私有財物
    之刑案賭資，所侵占之非公用私有財物金額為31,400元，金
    額尚非多，經查明後即儘速補回侵占款項，並繳交地檢署贓
    物庫入庫等一切情狀，量處如主文所示之刑。又按犯罪在中
    華民國96年4 月24日以前者，除本條例另有規定外，依下列
    規定減刑：一死刑減為無期徒刑。二無期徒刑減為有期徒刑
    20年。三有期徒刑、拘役或罰金，減其刑期或金額2 分之 1
    ；又下列各罪，經宣告死刑、無期徒刑或逾有期徒刑1 年6
    月之刑者，不予減刑：貪污治罪條例第4 條至第6 條之罪。
    但依同條例第12條規定減輕其刑者，不在此限，中華民國96
    年罪犯減刑條例第2 條第1 項、第3 條第1 項第1 款定有明
    文。查本件被告犯罪時間係在96年4 月24日以前，雖其所犯
    係屬貪污治罪條例第6 條之罪，惟依照前揭說明，被告所犯
    之罪，應依同條例第12條規定減輕其刑，故依中華民國96年
    罪犯減刑條例第3 條第1 項第1 款之規定，仍屬合於中華民
    國96年罪犯減刑條例第2 條第1 項第3 款減刑條件，應減其
    宣告刑2 分之1 如主文所示。
  (六)被告前未曾因故意犯罪受有期徒刑以上刑之宣告，有上開臺
    灣高等法院被告前案紀錄表1 件在卷可考，其因一時未能深
    思熟慮致為本件犯行，且於遭察覺後，即已儘速籌款自動繳
    回全部所得，其經此偵審程序與論罪科刑之教訓後，當知所
    警惕，應無再犯之虞，本院認所宣告之刑，以暫不執行為適
    當，爰依刑法第74條第1 項第1 款之規定，宣告緩刑2 年，
    以啟自新；復考量被告甘冒刑責侵占非公用財物，為端正其
    法治觀念，確保其能記取教訓而不再犯，及考量其侵占非公
    用財物之犯行對於國家刑事案件追訴之損害及社會風氣之影
    響，本院認除前開緩刑之宣告外，另有課予一定負擔之必要
    ，審酌其犯罪情節，爰併依刑法第74條第2 項第4 款之規定
    ，諭知被告應向公庫支付5 萬元，以符緩刑之目的（至本案
    緩刑之效力依刑法第74條第5 項之規定，緩刑之效力不及於
    從刑，故主文中關於被告緩刑之宣告應記載於褫奪公權之前
    ，併此敘明）。末查，按犯貪污治罪條例之罪，宣告有期徒
    刑以上之刑者，並宣告褫奪公權，貪污治罪條例第17條定有
    明文；本案被告係犯貪污治罪條例第6 條第1 項第3 款之罪
    ，且經宣告有期徒刑以上之刑，應依貪污治罪條例第17條、
    刑法第37條第2 項之規定，宣告如主文所示之褫奪公權期間
    。又按依本條例應減刑之罪，經宣告褫奪公權逾1 年者，其
    褫奪公權，比照主刑減刑標準定之，其期間不得少於1 年，
    中華民國96年罪犯減刑條例第14條定有明文。本案被告所犯
    前揭犯罪，係屬應依中華民國96年罪犯減刑條例減刑之罪，
    依照前揭規定，就所宣告褫奪公權部分，亦應比照主刑減刑
    標準減其2 分之1 如主文所示。末按犯第4 條至第6 條之罪
    者，其所得財物，應予追繳，並依其情節分別沒收或發還被
    害人，貪污治罪條例第10條第1 項定有明文。被告於98年 7
    月27日業將所侵占之款項31,400元移送臺灣臺中地方法院檢
    察署贓物庫等情，有臺灣臺中地方法院檢察署98年度保管字
    第37 61 號扣押物品清單1 紙存卷可參（見98年度他字第52
    76號卷第24頁背面），應可認被告於犯後業已自動繳交犯罪
    所得，本院自無依該條例再予追繳，併此敘明。
據上論斷，應依刑事訴訟法第299 條第1 項前段，貪污治罪條例
第6 條第1 項第3 款、第12條第1 項、第17條，刑法第11條、第
2條 第1 項前段、第59條、第74條第1 項第1 款、第2 項第4 款
、（修正前）第37條第2 項，中華民國96年罪犯減刑條例第2 條
第1 項第3 款、第3 條第1 項第1 款、第7 條、第14條，判決如
主文。
本案經檢察官黃智炫到庭執行職務。
中    華    民    國   100    年    10    月    26    日
            刑事第十二庭  審判長法  官  郭瑞祥
                                法  官  莊秋燕
                                法  官  簡婉倫
以上正本證明與原本無異。
如不服本判決應於收受送達後十日內向本院提出上訴書狀，其未
敘述上訴之理由者，並得於提起上訴後十日內向本院補提理由書
（均須按他造當事人之人數附繕本）「切勿逕送上級法院」。
                                書記官  許千士
中    華    民    國   100    年    10    月    26    日
附錄論罪科刑法條：
貪污治罪條例第6條第1項第3款
有下列行為之一，處 5 年以上有期徒刑，得併科新臺幣 3 千萬
元以下罰金：
三、竊取或侵占職務上持有之非公用私有器材、財物者。